【裁判字號】    89,訴,953
【裁判日期】    900607
【裁判案由】    商標註冊
【裁判全文】
臺北高等行政法院判決                            八十九年度訴字第九五三號
                              .
    原      告  百慕達商．耐克國際股份有限公司
    代  表  人  甲○○○○○○.
    訴訟代理人  丙○○律師
                戊○○律師
    被      告  經濟部智慧財產局
    代  表  人  陳明邦（局長）
    訴訟代理人  乙○○
                丁○○
右當事人間因商標註冊事件，原告不服行政院中華民國八十九年六月三十日台八十九
訴字第一九五四四號再訴願決定，提起行政訴訟。本院判決如左：
    主  文
原告之訴駁回。
訴訟費用由原告負擔。
    事  實
一、事實概要：原告於八十七年六月三日以「 NIKE ALPHA PROJECT & Design」商標
    ，指定使用於商品及服務分類表第二十五類之靴鞋、襪子、衣服、冠帽、運動鞋
    、短襪、帽舌商品申請註冊，作為其註冊第一二一五三三號「NIKE」商標之聯合
    商標。案經被告依商標法第三十六條之規定予以核駁，發給第0000000號
    商標核駁審定書。原告不服，提起訴願、再訴願，均遭駁回，遂提起行政訴訟。
二、兩造聲明：
  (一)原告聲明求為判決：
  1.再訴願決定、訴願決定及原處分均撤銷。
  2.被告應作成核准第00000000號「 NIKE ALPHA PROJECT & Design」商標
    申請案審定之處分。
  (二)被告聲明求為判決：駁回原告之訴。
三、兩造之爭點：原告申請註冊於後之系爭商標（如附圖一），與申請註冊於前之據
    以核駁之註冊第八四四○一九號商標（如附圖二）是否為相同或近似之商標，且
    均指定使用於同一商品或類似商品，而應依商標法第三十六條前段規定否准其註
    冊？
甲、原告主張之理由：
一、判斷兩商標近似與否，應本客觀事實，就二商標異時異地隔離通體觀察其有無發
    生混同、誤認之虞以為斷︰
    按「二人以上於同一商品或類似商品以相同或近似之商標，各別申請註冊時，應
    准最先申請者註冊」固為商標法第三十六條前段所明定。而判斷兩商標近似與否
    ，固應審查其外觀、觀念或讀音方面之一有無近似者，然衡酌商標在外觀、觀念
    有無混同誤認之虞，應本客觀事實，以具有普通知識經驗之商品購買人施以普通
    之注意義務，就二商標異時異地隔離通體觀察其有無發生混同、誤認之虞以為斷
    ，此為行政院制定之「商標近似審查基準」所明定。又商品是否類似，應依一般
    社會通念，市場交易情形，並參酌其原料、用途、功能、生產者及銷售場所等各
    種相關因素有誤認其來源之虞者為類似，此亦為被告出版之商標手冊所明定，合
    先敘明。
二、本案商標係以外文「nike」、「ALPHA及圖」及「PROJECT」排列組合而成，與據
    以核駁商標之簡單清晰之外文「 ALPHA」商標，繁簡迥然，區別明顯，尤其本案
    商標中的「nike」為著名商標，為消費者所共知，並無致消費大眾混淆誤認為近
    似商標之可能；加以被告據以核駁的「 ALPHA」商標的註冊人乃專營軍用衣服及
    軍用夾克之公司，與原告申請註冊的運動商品有所區隔，不致有混淆誤認之虞：
  (一)查本件商標係由外文「nike」、「ALPHA圖」及「PROJECT」所組成，三者雖列為
    三行，但有其整體性，認定是否構成近似應就商標整體設計與據以核駁的商標作
    比較。故「nike ALPHA PROJECT及圖」整體與擬據以核駁之單純外文商標「ALPH
    A 」比較，二者構圖及予人印象完全不同，消費者施以普通之注意即能加以區別
    ，並無混淆誤認之可能。
  (二)再者，原告係世界著名之運動用品公司，首創以「NIKE」作為商標，使用於各種
    運動用品上，各項產品深受世界各地消費者及運動員喜愛，經常指明購買「NIKE
    」系列產品，而本件商標最引人注意之首字即為其著名商標「nike」，明顯標示
    出本件商標產品之出處，消費者一望即知兩造商標之不同，而無混淆誤認之虞，
    原告之本件商標（如附圖一），與據以核駁之註冊第八四四○一九號商標（如附
    圖二）二者比較可知，依通體觀察之審查基準以觀，「nike ALPHA PROJECT及圖
    」與「 ALPHA」有明顯之不同，予人寓目明晰、截然不同之印象，故本件商標之
    存在斷不致有引起混淆誤認之虞。
  (三)又「ALPHA」為一希臘字母首字，相當於英文字母的「A」，該名稱並時常用於數
    學上代表三角函數及物理上放射線之名稱等等，故「 ALPHA」已因時常用於學術
    上之名稱而成為弱勢商標；而本件商標雖亦有「ALPHA」乙字，但係置於「 nike
    」與「PROJECT」之間，且將「ALPHA」之每個字母襯以圓黑底；整體觀之，消費
    者斷不致以原告本件商標中之「ALPHA 圖」作為商品來源判斷之唯一基礎，而認
    為本件商標產品與被告據以核駁的註冊第八四四○一九號「 ALPHA」商標為系列
    產品或同出一源。
  (四)原告係全球著名之運動用品公司，於世界各國皆享有商譽及盛名，其生產之商品
    已廣泛行銷於世界各地，廣為台灣地區消費者所熟知，且為運動用品之名牌表徵
    ；而擬據以核駁商標「 ALPHA」之註冊人為專營軍用衣服及軍用夾克之公司，與
    原告之運動用品的業務範圍有很大的差異，銷售對象亦有很大的不同，公司型態
    迥然有別，且由於現今消費者對品牌相當重視，能清楚辨別「nike ALPHA PROJE
    CT及圖」為原告「NIKE」知名運動用品廠商之產品，而不會予以聯想為其他廠商
    之產品，故原告之知名度實有助於產品來源之辨認。本案商標與擬據以核駁商標
    之差異性顯而易見，其商標商品就一般社會通念或交易習慣，皆不致使消費者混
    淆誤認據以辨識來源之商標，足證本案商標與擬據以核駁商標絕無混淆誤認誤購
    之虞。
三、經被告核准註冊之結合「ALPHA」與其他文字的商標圖樣甚多，顯見「ALPHA」並
    非作為區別商品來源的主要依據，況在被告據以核駁本案的註冊第八四四○一九
    號「ALPHA」商標之前，已另有註冊號數第七一一三二五號「安妮 ALPHA ASIANA
    」申請核准註冊在案，若「 ALPHA」為主要識別的部分，被告根本不會核准註冊
    第八四四○一九號「 ALPHA」商標。被告據以為駁回原告商標申請，顯不合法：
  (一)判斷二商標近似與否，固有行政院制定的「商標近似審查基準」為參考，然而商
    標是否構成近似而不准註冊，仍需被告合法的裁量，而非「恣意」之裁度推量，
    故被告於審查商標近似性時，應有其客觀之審查基準，若僅以其主觀之見解，而
    有相互矛盾之審查標準，做成本件商標不得註冊之結論，係違反社會通念之主觀
    擅斷，顯已違反了行政法之「禁止恣意原則」。（請參閱原告九十年三月二十一
    日行政訴訟補充理由(二)狀的證一）
  (二)被告主張本件商標「 NIKE ALPHA PROJECT & Design」與註冊第八四四○一九號
    「ALPHA」商標圖樣上之外文相較，皆有相同之「ALPHA」，易產生混同誤認之虞
    ，應屬近似商標。然另查除據以核駁之商標外，另有第七一一三二五號 「 安妮
    ALPHA ASIANA」商標並存註冊且使用於相同之衣服類產品（請參閱原告九十年三
    月二十一日行政訴訟補充理由(二)狀的證二），若依被告所主張，商標組成有相同
    之「ALPHA」，即應屬近似商標之審查基準而論，據以核駁之商標「ALPHA」於八
    十四年十一月二十日申請註冊時，依相同之審查原則，應與申請在先之 「 安妮
    ALPHA ASIANA」（申請日八十四年四月二十一日）外觀構成近似，且使用於相同
    或類似之商品，應屬近似商標而不得註冊，然被告卻於八十七年十二月十六日核
    准審定據以核駁之商標「 ALPHA」；由此可知，即使二商標包含有相同之英文字
    母「 ALPHA」，若搭配其他文字或圖形，消費者仍能加以區別，並無混淆誤認之
    可能，同理，本件商標「 NIKE ALPHA PROJECT & Design」係由原告之著名商標
    「nike」（請參閱原告九十年三月二十一日行政訴訟補充理由(二)狀的證三）、「
    ALPHA圖」及「PROJECT」所組成，消費者一望即知該商標產品為「NIKE」之系列
    產品，與單純外文商標「ALPHA」並無構成混淆誤認之虞。
  (三)另查，除在二十五類有包含相同外文「 ALPHA」之商標並存註冊使用於相同商品
    ，被告於商品分類第三類之化妝品、第五類之藥品、第九類之電器機械器具、第
    九類之電腦、第九類之眼鏡及其組件、第十四類之貴金屬、第十六類之文具用品
    及第十八類之皮包等類別均核准多件包含相同外文「 ALPHA」之商標，且並存使
    用於相同或類似之產品（請參閱原告九十年三月二十一日行政訴訟補充理由(二)狀
    的證四），由此可證，「 ALPHA」係一通用之英文字，常見於商標設計常用之外
    文，業已成為商標之弱勢部分，亦非為消費者據以辨識商標商品來源之主要依據
    ，且常見之文字、姓氏、圖形等已為弱勢商標，則不得作為認定近似之唯一依據
    （請參閱原告九十年三月二十一日行政訴訟補充理由(二)狀的證五）。茲詳列並存
    商標資料如後，以供參考：
    第二十五類
    第七一一三二五號          「安妮ALPHA ASIANA」
    第八四四○一九號          「ALPHA」
    第三類
    第五二一二五○號          「ALPHA-KERI」
    第六三九四九二號          「ALPHA-KERI」
    第六七一八九九號          「ALPHA NUCELLS」
    第六七七○一六號          「ALPHA NUTRIUM (words)」
    第六七七○四六號          「ALPHA NUCELLS」
    第六七七○六二號          「ALPHA NUTRIUM」
    第七四二五三七號          「ALPHA-JOJOBA」
    第七七四九五○號          「ALPHA-FRUITS」
    第六八六九三七號          「ALPHA HYDROX」
    第六八九○八八號          「ALPHA-CERAMIDE (word)」
    第八四五一九九號          「alpha Vie」
    第五類
    第八七三一七○號          「ALPHAGAN LOGO」
    第八七二九八二號          「San C Alpha San C」
    第九類 （電器機械設備）
    第六四一七○九號          「台灣艾華ALPHA」
    第六四一七○八號          「台灣艾華ALPHA及圖」
    第五九九一五○號          「長江及圖ALPHA-OMEGA」
    第七○六九九九號          「ALPHA及圖」
    第九類 （電腦）
    第七○八四七一號          「ALPHA MICRO」
    第二三五○五八號          「驕展ALPHA」
    第六九三二九二號          「ALPHAGENERATION AND DESIGN」
    第八三○七九七號          「ALPHAPOWERED logo」
    第八一二九二七號          「ALPHACADCAM」
    第九類 （電腦）
    第六○五六二八號          「艾比特ALPHA CUBIC」
    第六八四○一六號          「ALPHA BETA 及圖」
    第十四類
    第七一二六八一號          「安妮ALPHA ASIANA」
    第八一二九八九號          「ALPHA LOGICA and Device」
    第六五五九八七號          「ALPHARING」
    第十六類
    第六九六五五九號          「ALPHA PLUS 及α設計圖」
    第六九六四二五號          「ALPHA 及α設計圖」
    第八三五六九三號          「ALPHABET」
    第十八類
    第七一八三○七號          「安妮ALPHA ASIANA」
    第八五三九六○號          「ALPHA LOGICA and Device」
四、被告之答辯理由有諸多矛盾不合理之處，且明顯避重就輕，對於原告提出多件包
    含相同「 ALPHA」而經被告核准並存註冊之情形，亦未詳加說明，顯見其商標近
    似審查標準前後不一致：
  (一)對於原告提出各類別並存註冊之情形，被告僅以「與其他文字之字形大小相同或
    與其他外文字母連結為一單字，與本案迥然相異」，作為不得比附援引之理由，
    然於被告九十年四月二十六日行政訴訟答辯書中所引用之「商標近似審查標準」
    中並無規定有「商標組成文字之大小相同」或「與其他單字結合」之情形，即可
    逕行認定商標不近似；況原告所舉案例，尚包括有「 ALPHA」與其他文字並列的
    註冊之案例。
  (二)據以核駁之商標「 ALPHA」於八十四年十一月二十日申請註冊之時，已有申請在
    先之第七一一三二五號「安妮ALPHA ASIANA」商標（申請日八十四年四月二十一
    日），然被告並未因據以核駁之商標為單純之「 ALPHA」而認為與第七一一三二
    五號「安妮ALPHA ASIANA」構成近似，而核准據以核駁之商標「 ALPHA」與「安
    妮 ALPHA ASIANA 」並存註冊且使用於相同之衣服類產品，卻於原告申請「nike
    ALPHA PROJECT及圖」註冊時以「ALPHA」核駁原告申請案。對此，被告並無說明
    據以核駁商標得以核准註冊、而原告之商標則不得註冊之理由，明顯因其審查基
    準前後矛盾，故避而不論。
  (三)被告九十年五月二日準備程序中提出據以核駁之「 ALPHA」經被告認定為具知名
    度之商標，且不以同一或類似之商品為限，然其所引據之中台評字第八七○一八
    四號商標評定書及中台異字第八七○二八二號異議審定書所適用之法條均為修正
    前商標法第三十七條第一項第七款「襲用他人之商標或標章有致公眾誤信之虞」
    ，且決定書中均說明該條款之適用不以著名商標或標章為要件，而現今商標法第
    三十七條第七款「相同近似於他人著名之商標或標章。有致公眾混淆誤認之虞者
    」以商標為相關公眾所共知為要件，二法條要件不同，對商標是否著名之認定要
    點亦不相同，故據以核駁之商標「ALPHA 」是否符合現今商標法著名商標之要件
    仍有待商榷。既然被告所引之決定係適用舊法，且該法條亦經修正而與現今商標
    法之規定不同，自不得比附援引，認為「ALPHA 」即為現今商標所稱之著名商標
    。
  (四)再者，若如被告所言「ALPHA 」為具知名度之商標，且不以同一或類似之商品為
    限，則其他數十件包含有相同「 ALPHA」之註冊商標（證六）基於消費者見到「
    ALPHA 」就會混淆之理，均應予以撤銷？由此可知，被告之理由前後矛盾，無法
    說明其審查標準究竟為何。
五、被告未就「nike ALPHA PROJECT及圖」與「ALPHA 」二商標整體外觀、產品行銷
    場所差異明顯加以詳查，訴願及再訴願機關亦未就上級機關對原告之異議及訴願
    、再訴願理由與證據再詳以審查，僅復執被告之核駁理由，其論事用法皆有違法
    之處：
  (一)查原告「nike ALPHA PROJECT及圖」商標與據以核駁之「ALPHA 」商標於異時異
    地隔離及通體觀察，一般具有普通知識經驗之商品購買者，施以普通所用之注意
    標準，即可辨別二者商標圖樣區別明顯。惟未見被告及經濟部、行政院於其原處
    分書及決定書中就二商標整體設計概念之差異加以比較，其認事用法顯有違法，
    影響原告權益甚鉅。
  (二)按原告係世界著名之體育用品公司，與據以核駁商標註冊人之公司型態、業務範
    圍、行銷場所及管道有很大差異，絕無疑義。卻未見被告及經濟部、行政院於其
    原處分書及決定書中加以論處，顯有違誤。
  (三)被告之近似審查基準因案而異，明顯矛盾，經濟部、行政院於其決定書中，並無
    對此加以詳查及說明，僅復執被告之核駁理由，其論事用法顯有違誤。
六、基於上述之事實及理由，足證被告之原處分及經濟部及行政院維持原處分之訴願
    與再訴願決定，無論認事用法均有嚴重違誤，敬請依法判決將上述之原處分及訴
    願、再訴願決定均予撤銷，并飭令被告另為核准第00000000號 「 NIKE
    ALPHA PROJECT & Design」商標審定之處分。
乙、被告主張之理由：
一、按「二人以上於同一商品或類似商品以相同或近似之商標，各別申請註冊時，應
    准最先申請者註冊」，為商標法第三十六條所明定。本件原告申請註冊之「nike
    ALPHA PROJECT & Design」商標圖樣係由字體大小及型態各不相同之三外文「ni
    ke 」、「ALPHA」、「PROJECT」由上而下分置三行所組成，其中「ALPHA」字體
    碩大且每個字母襯以圓黑底，寓目更為明顯，難謂非為圖樣上最引人注意及印象
    最深刻之部分，與據以核駁之註冊第八四四○一九號「 ALPHA」商標圖樣之外文
    「 ALPHA」相同，異時異地隔離觀察，有使一般商品購買人聯想二者為源自同一
    產製主體之系列商標而產生混淆誤認之虞，應屬近似之商標，且均指定使用於同
    一或類似之商品，且前者之申請日期八十七年六月三日，較後者之申請日期八十
    四年十一月二十日為晚，自有違首揭法條之規定。至原告指稱「 ALPHA」為常用
    之數學及物理名稱已成弱勢商標，及本案二件商標產品行銷場所差異明顯等情，
    經核「 ALPHA」既經作為商標圖樣，享有專用權，自有拘束本件近似商標不得註
    冊之效力；而二商標既經指定使用於同一或類似商品，與二商標使用人公司型態
    等無涉，應不得執為本件應准註冊之論據。
二、次按「商標圖樣之近似，以具有普通知識經驗之購買人，於購買時施以普通所用
    之注意，有無混同誤認之虞判斷之」，於商標法施行細則第十五條第一項定有明
    文。又商標圖樣上之外文有一單字相同或主要部分相同或近似，有混同誤認之虞
    者，為外觀近似，即為近似之商標，於「商標近似審查基準」詳有說明。本件原
    告申請註冊之「 nike ALPHA PROJECT & Design」商標圖樣上特別突顯之外文「
    ALPHA」，與據以核駁之註冊第八四四○一九號「ALPHA」商標圖樣之外文相同，
    又為原告圖樣上字體碩大設計特殊之部分，予人寓目印象最為深刻，異時異地隔
    離觀察，有使人產生混同誤認之虞，被告參諸前述說明認定二商標應屬近似之商
    標，無違「禁止恣意」原則，昭昭甚明。
三、ALPHA具有相當知名度，因此美商．艾爾法工業公司之「ALPHA」商標有另二件案
    例，被告即以商標法第三十七條第一項第七款評定其他商標無效或撤銷其他商標
    之審定，皆已確定。另原告所舉諸核准案例，其中第七二二六七三號商標業經評
    定為無效，第七八三一八五號另經撤銷註冊，均已確定在案；第二三五○五八號
    商標專用權則已到期消滅；其餘商標圖樣雖亦有「 ALPHA」一字，惟該字於各該
    商標圖樣中，僅與其他外文之字形大小相同（如第七一一三二五、六七七○一六
    、六七七○六二、七四二五三七、七七四九五○、六八六九三七、六八九○八八
    、八四五一一九、八七二九八二、五九九一五○、七○八四七一、八三○七九七
    、六○五六二八、六八四○六一、七一二六八一、八一二九八九、六九六五五九
    、七一八三○七、八五三九六○號），甚或較其他外文為小（如第五二一二五○
    、六三九四九二、六七一八九九、六七七０四六號），或已與其他外文字母相連
    結合為一單字（如第八七三一七○、八一二九二七、六五五九八七、八三五六九
    三號）等，皆無特別突顯「ALPHA」一字而與單純「ALPHA」商標併存註冊之情形
    ，與本案迥然相異，原告自不得比附援引，執為本件商標應准註冊之論據。
四、綜而言之，被告從未有以二商標圖樣上皆有相同之「 ALPHA」一字，罔顧圖樣上
    另有其他外文之態樣如何不察，而逕認應屬近似商標之審查情形，原告對此顯係
    誤解。是被告依法核駁其註冊之申請，並無不合，敬請駁回原告之訴。
    理  由
一、按二人以上於同一商品或類似商品以相同或近似之商標，各別申請註冊時，應准
    最先申請者註冊，為商標法第三十六條前段所規定。而衡酌商標圖樣是否近似，
    以具有普通知識經驗之購買人，於購買時施以普通所用之注意，有無混同誤認之
    虞判斷之，同法施行細則第十五條第一項復定有明文。又「商標之近似與否應隔
    離觀察以為判定之標準，縱令兩商標對照比較能見其差別，然異地異時各別觀察
    則不易見者，仍不得不謂為近似，故凡商標無論在外觀上、名稱上或觀念上，其
    主要部分近似，有足以惹起混同誤認之虞，而其他附屬部分雖不近似，仍不得不
    謂為近似之商標」、「構成商標之圖形文字，總括其各部分從隔離的觀察其全體
    之外觀上，苟易發生混同誤認者，固屬近似，若其主要部分於異時異地各別觀察
    無論在外觀上、名稱上或觀念上有足以引起混同誤認之虞時亦係近似，而其附屬
    部分之有無顯著差異則非所問」、「判斷兩商標是否近似，自應就各商標之主要
    部分隔離觀察，以辨其是否足以引起混同誤認之虞」，改制前行政法院二十六年
    判字第二○號、三十年判字第一○號及四十八年判字第八十一號判例分別著有明
    文。故判斷兩商標是否近似，應就各商標之主要部分異時異地隔離各別觀察，以
    辨其是否足以引起混同誤認之虞，如其主要部分在外觀、讀音或觀念上有一近似
    者，即為近似之商標。又商標圖樣上之外文，有一單字相同或主要部分相同或相
    似，有混同誤認之虞者，為外觀近似，復有行政院台七十四經字第一八○六八號
    函准修正備查之商標近似審查基準一及二之(八)可參。
二、本件被告以系爭「NIKE ALPHA PROJECT & Design」商標圖樣上之ALPHA（如附圖
    一）與美商．艾爾法工業公司申請在先之註冊第八四四○一九號「 ALPHA」商標
    （如附圖二），外文近似，且指定使用於同一或類似商品，乃依商標法第三十六
    條之規定予以核駁。原告則主張系爭商標圖樣係由外文nike、ALPHA、PROJECT分
    三行所組成，據以核駁商標圖樣則係由單純之外文 ALPHA所構成，其構圖及予人
    印象不同，況系爭商標圖樣之首字nike已標示產品之出處，而外文 ALPHA置於ni
    ke 與PROJECT之間，並襯以圓黑底，且ALPHA為希臘字母首字，相當於英文字母A
    ，並常用於數學上代表三角函數及物理上為放射線名稱，故已因時常用於學術上
    之名稱而成為弱勢商標，消費者斷不致以原告本件商標中之「ALPHA 圖」作為商
    品來源判斷之唯一基礎，尤其商標中的「nike」為著名商標，為消費者所共知，
    加以被告據以核駁的「 ALPHA」商標的註冊人乃專營軍用衣服及軍用夾克之公司
    ，與原告申請註冊的運動商品有所區隔，並無致消費大眾混淆誤認為近似商標之
    可能云云。
三、經查（一）系爭「NlKE ALPHA PROJECT & Design」商標圖樣係由外文nike、AL-
    PHA、PROJECT 由上而下排列組合而成，其中「ALPHA」字體最大，且每個字母襯
    以圓黑底，予人印象深刻，與據以核駁之註冊第八四四○一九號「 ALPHA」商標
    圖樣之外文「 ALPHA」相同，且兩者均為大寫英文字母之正楷印刷體字，客觀上
    足使一般商品購買者發生混同誤認之虞。（二）「NlKE」雖為原告所有之著名商
    標，但系爭「NlKE ALPHA PROJECT & Design」商標圖樣，只將外文「 NlKE」以
    小寫草書「nike」之形態，屈居於「ALPHA」之左上角落不顯眼處，字體比「AL-
    PHA」小、字距又緊縮，而「ALPHA」不但字體最大，每個字母襯以圓黑底，且字
    母間隔寬，於中間顯眼處一字排開，橫跨於「 nike」與「PROJECT」之間，予人
    「ALPHA」主體性之感覺，「 nike」淪為次要部分，不但無助於系爭商標之識別
    性，反而有使人誤會系爭商標係從據以核駁之「 ALPHA」商標所衍生出來，為其
    聯合商標，兩者係出於同一產銷主體之虞，因為據以核駁商標圖樣係由單純之外
    文「ALPHA」所構成，並無其他文字、圖形或記號可以和系爭商標區別，「ALPHA
    」就是它的全部，系爭商標之主要部分（主體印象）既在「 ALPHA」，即容易與
    之產生混同誤認。（三）查外文「ALPHA」係關係人美商艾爾法工業公司（ALPHA
    Industries,Inc. ）名稱之特取部分，其以之作為商標，早於西元一九六○年起
    首先使用於軍用服裝等商品，並於一九八三年起陸續在美國、英國、澳洲、墨西
    哥、香港及中國大陸等地獲准註冊，該商標所表彰之產品，透過各種傳播媒體在
    世界各地廣泛促銷，其名聲難謂未為一般消費者所認識，凡此有關係人於另案向
    被告機關提出之各國商標註冊證、產品型錄、雜誌廣告或報導、銷售發票等證據
    資料影本可稽，被告機關並據以認定另案註冊之第七二二六七三號「ALPHA STU-
    DIO (device)」商標違反其註冊時商標法第三十七條第一項第七款「襲用他人之
    商標或標章有致公眾誤信之虞」之規定，而評定其無效；及認定另案審定之第七
    五八二六○號「 ALPHA」商標亦違反其異議審定時商標法第三十七條第一項第七
    款「襲用他人之商標或標章有致公眾誤信之虞」之規定，而撤銷其審定，分別確
    定在案（見被告於九十年五月二日準備程序所提中台評字第八七○一八四號商標
    評定書、中台異字第八七○二八二號商標異議審定書、商標註冊簿及商標公報等
    影本），足見被告據以核駁之「 ALPHA」商標已具有相當知名度，並非已被淡化
    之弱勢商標，系爭商標以「 ALPHA」為其商標之主要部分，實有令消費者誤會兩
    者出於同源，且均屬美商艾爾法工業公司所有之虞。（四）「 ALPHA」雖常用於
    數學上代表三角函數及物理上為放射線名稱，但其客觀上具有識別功能，非不可
    以之作為表彰商品之標識，此與其作為學術名稱使用，乃屬二事，不致混淆，原
    告以其係時常用於學術上之名稱，即謂其已成為弱勢商標，容有誤會。（五）系
    爭商標於申請註冊時係指定使用於當時商標法施行細則第四十九條商品及服務分
    類表第二十五類之靴鞋、襪子、衣服、冠帽、運動鞋、短襪、帽舌等商品上，而
    據以核駁之註冊第八四四○一九號「 ALPHA」商標亦係指定使用於當時商標法施
    行細則第四十九條商品及服務分類表第二十五類之衣服及軍用夾克，其中「衣服
    」完全相同，軍用夾克則屬「衣服」的一種，足見兩者係指定使用於同一或類似
    之商品無訛。且縱令據以核駁的「 ALPHA」商標的註冊人乃專營軍用衣服及軍用
    夾克之公司，原告申請註冊之系爭商標則係使用於運動類衣服，既同係「衣服」
    ，兩者即有混淆誤認之虞。（六）至原告所舉諸核准註冊商標含有「 ALPHA」之
    案例，其中第七二二六七三號商標、第七八三一八五號商標業經評定為無效，均
    已確定在案；第二三五○五八號商標專用權則已到期消滅；其餘商標圖樣雖亦有
    「 ALPHA」一字，惟該字於各該商標圖樣中，僅與其他外文之字形大小相同（如
    第七一一三二五、六七七○一六、六七七○六二、七四二五三七、七七四九五○
    、六八六九三七、六八九○八八、八四五一一九、八七二九八二、五九九一五○
    、七○八四七一、八三○七九七、六○五六二八、六八四○六一、七一二六八一
    、八一二九八九、六九六五五九、七一八三○七、八五三九六○號），甚或較其
    他外文為小（如第五二一二五○、六三九四九二、六七一八九九、六七七○四六
    號），或已與其他外文字母相連結合為一單字（如第八七三一七○、八一二九二
    七、六五五九八七、八三五六九三號）等（以上參見被告於九十年五月二日準備
    程序所提中台評字第八七○一八四號商標評定書、商標註冊簿、商標公報等影本
    ，及原告所提證物二商標公報影本、證物四商標公報影本），皆無如系爭商標特
    別突顯「ALPHA」一字而與單純「ALPHA」商標併存註冊之情形，與本案情形迥然
    相異，原告自難比附援引，執為本件商標應准註冊之論據。（七）系爭商標申請
    時，據以核駁之商標雖尚未經核准註冊，但其申請日期八十七年六月三日較據以
    核駁商標之申請日期八十四年十一月二十日為晚。揆諸前開說明，原告申請註冊
    於後之系爭商標，與申請註冊於前之據以核駁之註冊第八四四○一九號商標應屬
    近似之商標，且均指定使用於同一商品或類似商品，依商標法第三十六條前段規
    定，系爭商標自不得申請註冊。
四、綜上所述，原處分核駁系爭商標之申請註冊，於法並無不合，一再訴願決定遞予
    維持，均無違誤，原告起訴意旨，仍執陳詞及個人主觀之見解，請求撤銷一再訴
    願 決定及原處分，並命被告作成核准系爭第00000000號「 NIKE ALPHA
    PROJECT & Design」商標申請案審定之處分，為無理由，應予駁回。兩造其餘攻
    擊防禦方法，於本件判斷不生影響，爰不再逐一論斷，附此明。
據上論結，本件原告之訴為無理由，爰依行政訴訟法第九十八條第三項前段，判決如
主文。
中      華      民      國     九十     年      六      月      七      日
                         臺 北 高 等 行 政 法 院  第 五 庭
                                           審 判 長 法  官  姜素娥
                                                    法  官  帥嘉寶
                                                    法  官  林文舟
右為正本係照原本作成。
如不服本判決，應於送達後二十日內，向本院提出上訴狀並表明上訴理由，如於本判
決宣示後送達前提起上訴者，應於判決送達後二十日內補提上訴理由書（須按他造人
數附繕本）。
中      華      民      國     九十     年      六      月      八      日
                                                    書記官  王英傑


司法院資訊處製作；財團法人民間司法改革基金會備份。
